臺灣高等法院民事判決
110年度重家上字第3號
上  訴  人  黃仁安  
訴訟代理人  張必昇律師
            邱清銜律師
視同上訴人  黃仁隆  

            黃春香    住○○市○鎮區○○路0段00巷000弄0      
                  0號
            黃春月  
上  一  人
訴訟代理人  施宥宏律師
            蘇家宏律師
            林正椈律師
            王其蓁  
視同上訴人  黃富琴  
            黃愛玉  
上  二  人
訴訟代理人  王其蓁  
視同上訴人  黃琨凌  
            王毅暉（即黃媛之繼承人）



            王良暉（即黃媛之繼承人）

                      居新北市○○區○○街00號0樓                  王峒穰（即黃媛之繼承人）


被  上訴人  黃女容  
訴訟代理人  范菁文  
上列當事人間請求分割遺產事件，上訴人對於中華民國109年9月
26日臺灣桃園地方法院109年度重家繼訴字第7號第一審判決提起
上訴，本院於111年10月5日言詞辯論終結，判決如下：
    主      文
原判決廢棄。
兩造與被繼承人黃煥成就被繼承人黃徐秀貞所遺如附表一所示之
遺產，應按如附表一「本院分割方法」欄所示之方法分割。
兩造就被繼承人黃煥成所遺如附表二所示之遺產，應按如附表二
「本院分割方法」欄所示之方法分割。
第一、二審訴訟費用，由兩造按附表四所示比例負擔。 
    事實及理由
壹、程序方面
本件為分割遺產之訴，其訴訟標的對於共同訴訟之各人即兩造
  必須合一確定，依民事訴訟法第56條第1項第1款規定，上訴人
  黃仁安（下逕稱其名）對於原判決提起上訴之效力，及於原審
  同造共同訴訟人黃仁隆、黃春香、黃富琴、黃春月、黃愛玉、
  黃琨凌、黃媛（下逕稱其名），爰併列其等為視同上訴人，合
  先敘明。
黃媛於在本院訴訟繫屬中於民國109年11月17日死亡，其繼承人
  為王毅暉、王良暉、王峒穰（下稱王毅暉等3人），有死亡證
  明書、戶籍謄本、繼承系統表等件在卷可稽（見本院卷㈠第115
  至123、233頁）。王毅暉等3人具狀聲明承受訴訟（見本院卷㈠
  第111至113頁），核無不合，自應准許。
黃仁隆、黃富琴、黃春香、黃琨凌、黃愛玉、王峒穰經合法通
  知，未於言詞辯論期日到場，核無民事訴訟法第386條所列各
  款之情形，爰依被上訴人聲請，由其一造辯論而為判決。
次按當事人不得提出新攻擊或防禦方法。但對於在第一審已提
  出之攻擊或防禦方法為補充者、如不許其提出顯失公平者，不
  在此限，此觀民事訴訟法第447條第1項第3款、第6款規定自明
  。上訴人於本院始提出被繼承人黃徐秀貞(已於88年9月29日死
  亡)之代筆遺囑（下稱系爭遺囑），並據以抗辯被繼承人黃煥
  成（已於89年3月14日死亡）遺產之範圍，受黃徐秀貞之遺產
  是否依系爭遺囑分割而影響等語，雖係新攻擊防禦方法，惟上
  訴人於原審即已爭執黃煥成遺產之範圍（見原審卷第287頁）
  ，又民法第1164條所定遺產分割，係以消滅遺產公同共有關係
  為目的，除被繼承人以遺囑禁止繼承人分割，及繼承人全體以
  契約約定禁止分割之遺產外，應以事實審言詞辯論終結前已發
  現並確定之財產為分割對象，是如不許上訴人提出，將對黃徐
  秀貞、黃煥成所遺之財產分割方式造成影響，對上訴人亦顯失
  公平。被上訴人主張上訴人於原審即得提出卻未提出系爭遺囑
  ，顯有重大過失，且有意圖延滯訴訟，不應准許云云，不足為
  採。
貳、實體方面　 
被上訴人主張：兩造為黃徐秀貞、黃煥成繼承人全體，應繼分
  各如附表3、4所示等情。黃徐秀貞、黃煥成未以遺囑限制其遺
  產不得分割，兩造亦無不分割遺產之約定，卻無法達成分割協
  議等情，依民法第1164條規定，求為將附表1、2所示之遺產產
  ，按附表3、4所示應繼分比例分割為分別共有之判決（原審判
  決黃徐秀貞所遺如原審判決附表1所示之遺產，由兩造及黃煥
  成按各1/10比例分配；黃煥成所遺如原審判決附表2所示之遺
  產，由兩造按各1/9比例分配。上訴人不服，提起上訴）。並
  於本院答辯聲明：上訴駁回。
黃仁安則以：黃徐秀貞生前於87年6月14日立有系爭遺囑，已指
  定所遺之財產分割方法，應依其指定之分割方法及保留其他繼
  承人特留分後予以分割為分別共有等語，資為抗辯。上訴聲明
  ：㈠原判決廢棄。㈡兩造及黃煥成就黃徐秀貞所遺如附表1所示
  之遺產，應按其分割方法欄所示之方法分割。㈢兩造就被黃煥
  成所遺如附表2所示之遺產，應按附表4所示應繼分比例分割。
黃春月、王毅暉等3人：否認系爭遺囑上黃徐秀貞簽名真正，縱
  認為真正，因系爭遺囑之見證人吳甘秀桃未全場在場，且黃徐
  秀貞並亦未口述遺囑意旨，見證人更未進行宣讀、講解，不符
  合民法第1194條規定，依民法第73條規定，應屬無效。同意依
  被上訴人主張之方式分割黃徐秀貞、黃煥成所遺之遺產等語。
  並聲明：上訴駁回。
黃琨凌未於言詞辯論期日到場，然曾陳述以：否認系爭遺囑真
  正等語。並聲明：上訴駁回。
黃富琴、黃愛玉、黃仁隆、黃春香則均未於準備程序或言詞辯
  論期日到場，亦未具狀為何聲明或陳述。
經查，黃徐秀貞、黃煥成已分別於88年9月29日、89年3月14日
  死亡，兩造為其繼承人全體，應繼分各如附表3、4所示等情，
  為兩造所不爭執，且有戶籍謄本、繼承系統表在卷可稽（見原
  審字卷第21至30頁），自堪信為真實。 
被上訴人主張黃徐秀貞、黃煥成分別遺有如附表1、2所示之遺
  產，並請求予以分割，上訴人並不同意，並以前揭情詞置辯。
  茲分述如下：　　
  ㈠系爭遺囑系因不符民法第1194條規定之法定要件而無效：
　⒈關於系爭遺囑上黃徐秀貞之簽名，經本院依黃仁安之聲請，
    將系爭遺囑及兩造不爭執黃徐秀貞簽名為真正之文件，委託
    法務部調查局（下稱調查局）鑑定及內政部警政署刑事警察
    局（下稱刑事警察局）鑑定筆跡，雖經調查局110年12月20
    日調科貳字第11003392710號函覆依現有資料欠難鑑定（見
    本院卷㈡第393頁），刑事警察局亦以111年3月21日刑鑑字第
    1110007936號函覆就所送資料尚無法認定在卷（本院卷㈡第4
    09頁），然黃徐秀貞於作成系爭遺囑當天，除有黃煥成、黃
    仁安、被上訴人、葉瑞慧（即黃仁隆之配偶）在場外，尚邀
    見證人徐天禎、吳甘秀桃（均已過世）到場見證，並經見證
    人溫俊富律師代筆，實難想像有偽造黃徐秀貞簽名之必要及
    可能。是黃春月、王毅暉3人、黃琨凌否認系爭遺囑黃徐秀
    貞簽名之真正云云，並非可採。
　⒉按代筆遺囑，由遺囑人指定三人以上之見證人，由遺囑人口
    述遺囑意旨，使見證人中之一人筆記、宣讀、講解，經遺囑
    人認可後，記明年、月、日及代筆人之姓名，由見證人全體
    及遺囑人同行簽名，遺囑人不能簽名者，應按指印代之，民
    法第1194條定有明文。依該法條之立法意旨及見證人之文義
    觀之，3名見證人於遺囑人為遺囑時，應全程在場與聞其事
    ，以確認遺囑內容係遺囑人之真意，方符代筆遺囑之法定要
    式（最高法院110年度台上字第2737號判決意旨參照）。是
    以，3名見證人應從立遺囑人口授開始至最後遺囑完成簽名
    用印為止，均全程在場，若見證人之一並未全程在場或中途
    始加入或離場，難謂與法定要件相符。　
　⒊查系爭遺囑雖經黃煥成、徐天禎、吳甘秀桃、溫俊富4人見證
    （見本院卷㈠第62頁），然因黃煥成為黃徐秀貞之配偶，而
    民法第1198條第3款規定：「繼承人及其配偶或其直系血親
    ，不得為遺囑見證人。」，黃煥成既為黃徐秀貞之繼承人，
    不得為遺囑見證人，先予敘明。
　⒋次查，系爭遺囑見證人吳甘秀桃於本院104年度重上字第744
    號案件（下稱另案）中證稱：其是黃徐秀貞之妹，小時候給
    別人做養女，所以姓氏不同。當時黃徐秀貞在醫院病房，要
    準備開刀，很危險，其哥哥徐天禎說黃仁安要其等去醫院作
    證蓋章，便一起去當見證人。其在病房裡面待不到10分鐘，
    到的時候，都已經準備好，等其和徐天禎蓋章而已，沒有口
    頭說要怎麼分，也沒有跟其講遺囑內容，就只有給其看遺囑
    然後蓋章等語明確，有另案準備程序筆錄在卷可稽（見本院
    卷㈠第78至79頁）。足見吳甘秀桃並非於黃徐秀貞「開始口
    述遺囑」時即在場見證甚明。
　⒌被上訴人雖於另案中證稱：徐天禎和吳甘秀桃在黃徐秀貞作
    成系爭遺囑當天，一開始就在場，有全程在場見證云云（見
    本院卷㈠第102頁）；系爭遺囑代筆之溫俊富律師於另案中證
    稱：黃徐秀貞立系爭遺囑時，在場之人除了4個見證人之外
    ，還有黃仁安、黃女容，及幾個其不認識之人在場。所有的
    見證人都比其早到病房，且全程都在場等語（見本院卷㈠第7
    6、79頁）。然依黃仁安提出之系爭遺囑製作經過曲目1譯文
    ，於15分37秒葉瑞慧始陳稱：「不好意思耽誤那麼久，阿姨
    ，妳在這邊」（見本院卷㈡第21頁），縱認葉瑞慧所稱呼之
    「阿姨」即為吳甘秀桃，至多僅可認吳甘秀桃於黃徐秀貞口
    述遺囑內容開始後15分37秒始出現；於曲目2中，黃仁安所
    指「阿姨」之人僅於0分29秒起至5分45秒有發言，之後均未
    有「阿姨」發言之內容，曲目3則無「阿姨」之人發言（見
    本院卷㈡第25至40頁），縱認黃仁安所指之阿姨即為吳甘秀
    桃，實難逕認吳甘秀桃於全程在場，更遑論「阿姨」之人是
    否即為吳甘秀桃，已為被上訴人、黃春月，及王毅暉等3人
    所否認。
　⒍再者，黃仁安雖抗辯系爭遺囑為黃徐秀貞口述遺囑意旨，見
    證人溫俊富律師已進行宣讀、講解，固提出遺囑內容與錄音
    譯文對照表為憑（見本院卷㈡第41至47頁），除為被上訴人
    、黃春月，及王毅暉等3人所否認外，依黃仁安前開對照表
    所示，系爭遺囑第2條第2項以忠福段3113-1地號等土地抵繳
    遺產稅、第6項平鎮市○○○段00000地號土地有全體繼承人平
    分、第7項關西鎮關西段全部土地由黃煥成取得等遺囑內容
    ，顯未經黃徐秀貞自行口述遺囑意旨。故系爭遺囑因欠缺民
    法第1194條所定方式而無效。
　⒎準此，黃徐秀貞並未自行口述遺囑意旨，且見證人吳甘秀桃
    亦非自口述之始即在場見聞，均與代筆遺囑要件不符，系爭
    遺囑因欠缺法定方式而無效。
　㈡黃徐秀貞、黃煥成所遺之遺產之分割方式：
  ⒈按繼承人得隨時請求分割遺產，但法律另有規定或契約另有
    訂定者，不在此限，民法第1164條定有明文。黃徐秀貞、黃
    煥成所遺如附表1、2所示之遺產，並無不能分割之情形，亦
    無不分割之約定，已為兩造所是認，兩造既不能協議分割，
    則被上訴人請求分割，自屬有據。
　⒉次按法院選擇遺產分割之方法，應具體斟酌公平原則、各繼
    承人之利害關係、遺產之性質及價格、利用價值、經濟效用
    、經濟原則及使用現狀、各繼承人之意願等相關因素，以為
    妥適之判決。查被上訴人主張黃徐秀貞、黃煥成所遺如附表
    1、2所示遺產之分割方法，由兩造依如附表3、4應繼分比例
    分別共有，除為黃春月、王毅暉等3人同意外，本院斟酌上
    開遺產之性質、經濟效用及全體共有人之利益等，認其分割
    方法由兩造按如附表3、4應繼分比例分割為分別共有應屬適
    當，爰分割如附表1、2「本院分割方法」欄所示。
綜上所述，被上訴人請求就黃徐秀貞、黃煥成所遺如附表1、2
  所示財產為分割，為有理由，應予准許，並應依附表1、2「本
  院分割方法」欄予以分割。原審漏未將附表1編號64-1、68至7
  8號所示之財產列為黃徐秀貞之財產，及附表2編號95號列為黃
  煥成之財產，並就附表2編號95至100號權利範圍、晃榮包裝工
  程股份有限公司、青青興業股份有限公司、福樺食品股份有限
  公司、合通倉運股份有限公司、世聯倉運股份有限公司股數認
  定有誤，自有不當，上訴意旨指摘原判決此部分不當，為有理
  由，爰將原判決廢棄，改判如主文第2、3項所示。另裁判分割
  遺產之形成訴訟，法院決定遺產分割之方法時，應斟酌何種分
  割方法較能增進共有物之經濟效益，並兼顧兩造之利益，以決
  定適當之分割方法，不受起訴聲明之拘束，亦不因何造起訴而
  有不同。被上訴人請求裁判分割遺產雖有理由，惟依民事訴訟
  法第80條之1、第85條第1項後段規定，由全體繼承人依如附表
  4所示之應繼分比例分擔訴訟費用，始為公平，爰諭知如主文
  第4項所示。　　
本件事證已臻明確，兩造其餘之攻擊或防禦方法及所用之證據
  ，經本院斟酌後，認為均不足以影響本判決之結果，爰不逐一
  論列，附此敘明。
據上論結，本件上訴為有理由，判決如主文。
中　　華　　民　　國　　111 　年　　11　　月　　2 　　日
                  家事法庭
                      審判長法  官  賴劍毅
                            法  官  洪純莉
                            法  官  陳君鳳
正本係照原本作成。
如不服本判決，應於收受送達後20日內向本院提出上訴書狀，其
未表明上訴理由者，應於提出上訴後20日內向本院補提理由書狀
（均須按他造當事人之人數附繕本）上訴時應提出委任律師或具
有律師資格之人之委任狀；委任有律師資格者，另應附具律師資
格證書及釋明委任人與受任人有民事訴訟法第466條之1第1項但
書或第2項所定關係之釋明文書影本。如委任律師提起上訴者，
應一併繳納上訴審裁判費。
中　　華　　民　　國　　111 　年　　11　　月　　2 　　日

  　　　　　　　　　　　　　書記官  郭姝妤